最高法院刑事判決　　　　　　九十四年度台上字第三七一九號
　　上　訴　人　己○○
　　　　　　　　　　　　號
　　選任辯護人　蘇吉雄律師
　　　　　　　　陳雅娟律師
　　上　訴　人　丁○○
　　　　　　　　　　　　號
　　　　　　　　甲○○
　　　　　　　　　　　　10號.
　　　　　　　　丙○○
　　　　　　　　庚○○
　　　　　　　　乙○○
　　　　　　　　　　　　號
　　　　　　　　戊○○原名許.
　　　　　　　　　　　　2
上列上訴人等因偽造文書等罪案件，不服台灣高等法院高雄分院
中華民國九十二年十二月十六日第二審更審判決（九十二年度金
上重更(一)字第一號，起訴案號：台灣屏東地方法院檢察署八十八
年度偵字第五六二二、五七八七、五八七七號），提起上訴，本
院判決如下：
    主  文
原判決關於己○○、丁○○、甲○○、丙○○、庚○○、乙○○
、戊○○（原名許梅英）部分撤銷，發回台灣高等法院高雄分院
。
    理  由
本件原判決將第一審關於己○○、丁○○、甲○○、丙○○、庚
○○、戊○○（原名許梅英）、乙○○部分之判決撤銷，改判分
別依牽連犯民國（下同）八十六年六月五日修正公司法第九條第
三項，商業會計法第九十一條第一款，刑法第二百十六條、第二
百十條、第二百十四條、第二百十五條、第三百三十六條第二項
、第三百三十九條第一項之規定，從一重分別論處上訴人己○○
、丁○○共同連續意圖為自己不法之所有，而侵占對於業務上所
持有之物，又共同連續行使偽造私文書，足以生損害於他人各罪
刑；甲○○、丙○○、戊○○（原名許梅英）共同連續行使偽造
私文書，足以生損害於他人各罪刑；庚○○、乙○○共同連續主
辦會計人員，有以明知為不實之事項，而填製會計憑證及記入帳
冊各罪刑，固非無見。
惟查：(一)、九十二年二月六日修正公布之刑事訴訟法第一百五十
九條第一項規定，證人於審判外之言詞或書面陳述，除法律有規
定者外，不得作為證據，上開規定並於九十二年九月一日起施行
。本件係於九十二年十二月二日上午進行審判程序，自有上開規
定之適用。經查原判決分別於理由壹之一之(三)內援引證人戊○○
、甲○○、庚○○、郭俊宏、陳慶隆等人於法務部調查局中之供
述，作為認定上訴人己○○及丁○○涉犯判決事實欄一之(三)項業
務上侵占罪刑之證據（原判決第二六頁第四行至第八行）；於判
決理由壹之二之(二)１項內，援引證人曾江水、郭俊宏於法務部調
查局中之供述，作為認定上訴人己○○、丁○○、丙○○、甲○
○、庚○○等人行使偽造私文書及違反商業會計法第七十一條第
一款罪刑之證據（原判決第三三頁第九行至第十一行）；於判決
理由壹之二之(二)６項中，援引證人謝子雄、洪厚民、蔡順科、王
素筠等人於調查站之供述，作為認定上訴人己○○、丁○○、丙
○○、甲○○、庚○○等人行使偽造私文書、詐欺取財，及違反
商業會計法第七十一條第一款罪刑之證據（原判決第三六頁倒數
第六行至倒數第五行）；於判決理由壹之二之(三)項內，援引證人
陳朝慶於調查站之供述，作為認定上訴人己○○、丁○○、甲○
○、戊○○行使偽造私文書、詐欺取財及違反商業會計法第七十
一條第一款罪刑之證據（原判決第三七頁第六行）；於判決理由
壹之二之(四)項內，援引證人花門於調查站之供述，作為認定上訴
人己○○、丁○○、甲○○、戊○○行使偽造私文書、詐欺取財
及違反商業會計法第七十一條第一款罪刑之證據（原判決第三八
頁第八行），及於判決理由壹之二之(六)項中，援引證人吳南昌於
調查站之供述，作為認定上訴人己○○、丁○○、甲○○、庚○
○等人詐欺取財及違反商業會計法第七十一條第一款罪刑之證據
（原判決第三九頁倒數第六行）。惟就上開證人等於審判外之傳
聞陳述，何以例外得採作證據之法律上理由，原判決於理由內竟
均未加以論述及說明，其採證之運用已難謂為適法。(二)、有罪判
決書之事實欄，為判斷其適用法律當否之準據，法院應將依職權
認定與論罪科刑有關之事實，詳實記載，然後於理由內逐一說明
其憑以認定之證據，方為適法。本件原判決於事實欄一之(四)內認
定上訴人己○○及丁○○，於八十五年五月八日推由己○○在東
信社內，明知原判決附表Ｂ所示定存單，經前述質借挪用後，實
際不足新台幣（下同）二億七千萬元，而指示不知情之營業部門
課長登載「法華公司籌備處當日在東信社存款餘額共二億七千萬
元」不實事項之業務上作成存款證明書（原判決第八頁第四行至
第七行）。惟於理由壹之一之(四)項內僅以上開證明書資為論斷之
依據，而就上訴人己○○如何指示不知情營業部門課長核發該證
明書之事實，原審竟既未傳訊該課長到庭查明，且於判決理由內
亦未說明憑以認定之證據安在？自難謂無調查未盡及判決理由不
備之違誤。(三)、又原判決理由內認定上訴人己○○與丁○○就事
實欄二至九項之行為，構成刑法第三百三十九條第一項詐欺取財
之罪（原判決第五０頁第六行至第七行）。但綜觀原判決事實欄
二至九項內，就上訴人己○○、丁○○等所用之詐術若何？原判
決並未加認定記載，且究竟係使何人陷於錯誤，亦未加以說明，
已有疏漏。況稽之填製記帳會計憑證之東信社員工即上訴人丙○
○、甲○○、庚○○、戊○○等人，原判決既均認定其等為知情
，而分別構成行使偽造私文書或違反商業會計法第七十一條第一
款之犯行，如果無訛。則上訴人己○○及丁○○之上述行為，究
係使何人陷入錯誤？並因此錯誤而為財產之交付，即非無疑。原
審未就此究明前，即以詐欺取財罪責論擬，亦嫌速斷。(四)、再者
，依卷附資料載示，上訴人丁○○於第一審審理時供稱：「（這
些定存單上的印章如何蓋的？）是我利用他們不在時我拿來蓋的
。」、「（你偷蓋幾次？）好幾次，我都是利用中午他們不在時
。」（見第一審卷三第三七一頁背面至第三七二頁）。嗣於原審
法院更一審時，復供稱：「（對於被告丙○○所言有何意見？）
那應該是我蓋的，我記得是他不在，所以我拿過來蓋的，因為有
時他會將印章放在桌上。」、「（既非承辦人員，為何可以未經
同意蓋用他的印章？）我拿假的定存單去辦解約，沒有錯誤，因
被告丙○○都將印章放在桌上。」（見更(一)卷二第一一一頁至第
一一二頁）。參以證人曾江水於第一審審理時亦證稱：「（你們
印章平常都放在那裡？）我們印章都是擺在桌上。」、「中午時
間你們人都在那裡？）中午我們都辦些雜事，大部分全不在。」
等語在卷（見第一審卷三第三七一頁至第三七二頁）。原判決就
上開有利於上訴人丙○○之證詞，何以不予採納，並未說明其理
由，同有判決不備理由之違法。上訴人等上訴意旨分別指摘原判
決關於上訴人等部分不當，非無理由，應認上訴人等之部分仍有
撤銷發回更審之原因。又原判決關於己○○、丁○○、甲○○、
庚○○、戊○○（原名許梅英）不另為無罪諭知之部分，及上訴
人等所犯之業務侵占，使公務員登載不實，詐欺等罪，雖屬不得
上訴於第三審法院之案件，但因與所犯之違反公司法、商業會計
法及行使偽造私文書部分，有裁判上一罪關係，基於審判不可分
之原則，均應一併發回，附此敘明。
據上論結，應依刑事訴訟法第三百九十七條、第四百零一條，判
決如主文。
中　　華　　民　　國　九十四　年　　七　　月   十四　 日
                      最高法院刑事第八庭
                          審判長法官  呂　潮　澤
                                法官  孫　增　同
                                法官  吳　昭　瑩
                                法官  趙　文　淵
                                法官  魏　新　和
      本件正本證明與原本無異
                                      書  記  官
中　　華　　民　　國　九十四　年　　七　　月　 二十　 日
                                                      Ｌ
